【裁判字號】    95,台上,4144
【裁判日期】    950727
【裁判案由】    強盜
【裁判全文】
最高法院刑事判決            九十五年度台上字第四一四四號
    上  訴  人  甲○○
                        6號4.
上列上訴人因強盜案件，不服台灣高等法院中華民國九十五年五
月十日第二審更審判決（九十五年度上更(一)字第五號，起訴案號
：台灣桃園地方法院檢察署九十三年度偵字第六二八三號），提
起上訴，本院判決如下：
    主  文
上訴駁回。
    理  由
按刑事訴訟法第三百七十七條規定，上訴於第三審法院，非以判
決違背法令為理由，不得為之。是提起第三審上訴，應以原判決
違背法令為理由，係屬法定要件。如果上訴理由書狀並未依據卷
內訴訟資料，具體指摘原判決不適用何種法則或如何適用不當，
或所指摘原判決違法情事，顯與法律規定得為第三審上訴理由之
違法情形，不相適合時，均應認其上訴為違背法律上之程式，予
以駁回。本件上訴人甲○○上訴意旨略稱：（一）原判決認定上
訴人犯結夥三人以上強盜罪，惟依據被害人黃志安供稱，共犯陳
錦帛在現場並未實施犯罪行為，則與本罪構成要件並不相當。（
二）原判決認定上訴人等三人接近被害人欲實行強盜時，即脫下
口罩、頭套及帽子，所為事實之認定顯違常情，蓋犯罪行為人犯
案前既掩面戴帽，豈有犯罪時反而卸除之理。（三）原判決依據
被害人指述，認定上訴人等三人著口罩、手套、頭套、帽子及背
背包，裝扮異常，推測有犯強盜罪之意圖，惟現場並未扣有前揭
物品；另判決事實欄記載上訴人「意圖」犯強盜罪，惟理由欄中
未見認定證據究屬為何，而上訴人所為強暴行為僅因被害人不屑
態度所致，並未有實行強盜之共同謀議，原判決認上訴人為共犯
，與事實不符。（四）李翰以刀抵住被害人頸部，進而搜取鑰匙
及金錢，此實基於其個人意思所為，事出突然而非上訴人所得預
見，上訴人自非共犯。（五）證人陳錦帛供稱並未聽到上訴人說
：「錢拿出來，不然給你死」或任何喝令動手強盜之言詞，原判
決對此有利證據並未記載為何不採之理由。（六）就上訴人主張
案發時曾勸導李翰不要開走被害人車輛之事實，原審未予調查，
有應於審判期日調查之證據而未予調查之違法。另李翰受上訴人
勸導後緊急煞車，則該車修護紀錄之有無乃犯罪成立與否之重要
證據，原審亦有應於審判期日調查而未予調查之違法。（七）原
判決復以上訴人若有勸阻李翰，自可在車外將其拉出，何需坐進
車內徒增施力之不便，其採證違反一般經驗法則；又上訴人進入
車內知悉李翰企圖開走被害人車輛後，既勸導其放棄該犯行，自
對於不法取得該車輛並無任何犯意聯絡及行為分擔云云。
惟查，原判決依憑上訴人之部分自白、證人即被害人黃志安於偵
審中之證言、證人吳權超、吳古仁、游隆振於第一審之證言、證
人李翰、陳錦帛於原審之前審之部分證詞、證人鄧文豐之證言、
現場照片五張、贓物認領保管單一紙、行政院衛生署桃園醫院出
具之診斷證明書一紙及經黃志安指認之李翰、陳錦帛刑案照片各
一紙等證據，資以認定上訴人有原判決事實欄所記載結夥三人攜
帶兇器強盜之事，因而撤銷第一審之科刑判決，改判論處上訴人
意圖為自己不法之所有，結夥三人以上，攜帶兇器，以強暴、脅
迫至使不能抗拒，而取他人之物罪刑之判決，已詳述其所憑之證
據及理由。對於上訴人否認有上開結夥三人攜帶兇器強盜之犯行
，辯稱：我們到停車場之後，剛好遇到被害人在停車場，他把車
窗打開，音樂開得很大聲很臭屁，並用很不屑的眼光看著我們，
後來被害人就自己把車停下，我們三人就上前教訓被害人。我持
該把玩具手槍抵住被害人眉心上，其左手並掐住被害人之頸部，
李翰從其皮包內取出該把西瓜刀架在被害人脖子上，李翰並搜得
被害人兩側口袋之前開小客車鑰匙及現金新台幣（下同）二百十
五元，李翰即駕駛被害人前開自用小客車，欲搭載我與陳錦帛離
開現場，因陳錦帛在毆打被害人，但我有告知李翰不要駕駛被害
人之自小客車離開，李翰可能未聽到，我離開時即將該把玩具手
槍交給陳錦帛，我們並沒有要搶奪被害人的意思云云，經綜合調
查證據之結果，認不可採，已分別在判決內詳予指駁，並說明其
理由。原判決所為論述，核與卷證資料相符，從形式上觀察，並
無違背法令之情形。按認事採證、證據之取捨及證據證明力之判
斷，俱屬事實審法院之職權，苟無違背證據法則，自不能指為違
法。原判決對於上訴人有本件結夥三人攜帶兇器強盜之犯行，已
說明其依憑之證據及理由，對於上訴人之辯解，認不可採，亦在
判決內詳述其不予採納之理由，並無上訴意旨所指違背法令之情
形。原判決且說明：（一）綜合被害人自警詢、偵查、原審及至
原審之前審審理中歷次所指證，對於其被上訴人與李翰、陳錦帛
等三人攜帶該把玩具手槍、兇器西瓜刀、強盜現金二百十五元及
該部自小客車等情節，均屬一致相符，且無矛盾之處。而被害人
與上訴人等並無深仇宿怨，衡情當無自陷誣告、偽證之重罪而捏
造虛構加重強盜情節，故意陷害上訴人之理。（二）證人吳權超
證述其目睹上訴人與共犯李翰、陳錦帛等人穿著特徵及被害人遭
上訴人與李翰、陳錦帛加重強盜財物之過程，大致與被害人所指
訴之被害情節相吻合，另證人吳古仁未目睹上訴人與李翰、陳錦
帛強盜被害人財物之全部過程，然其所目擊彼等三人衣著打扮及
強取被害人前開自小客車之情形，亦核與被害人及吳權超所敘述
之過程大致相符，而證人游隆振因宥於站立之距離稍遠未能詳睹
上訴人等人加重強盜財物之細節，然其所見上訴人與李翰、陳錦
帛確有穿戴帽子一情，亦與被害人及吳權超、吳古仁等人所述情
節內容不謀而合。（三）上訴人於案發當日至特易購之目的，與
李翰所述不合。則上訴人所辯稱案發當日至特易購之目的是陳錦
帛租屋購買電器用品云云，是否屬實，已無非疑，而上訴人所稱
當天前至特易購所搭乘之交通工具、同行之人數、是否與朋友周
廷章相約在特易購見面，上訴人與李翰及陳錦帛三人間，彼此供
述均有嚴重出入，則上訴人所辯稱案發當日係到特易購購物及至
特易購地下室停車場尋找朋友周廷章云云，均顯非事實而為卸責
之詞。況上訴人既係搭乘計程車前往特易購欲購物，又何須至地
下室停車場，且攜帶該把玩具手槍及西瓜刀等兇器閒逛購物地區
，亦與常情不合。（四）被害人當時實乃人單勢孤，且在上訴人
與李翰、陳錦帛等三名男子持西瓜刀及不明槍械抵住頭、頸等要
害部位，依被害人當時所處環境，自足以壓抑其意思自由，而達
不能抗拒之程度，此由被害人當下即未能反抗而任由李翰強取財
物等情以觀，亦可推知被害人在當時遭強暴脅迫之客觀情境及主
觀畏懼心理之下，已陷於無法抗拒之狀態至明。（五）被害人係
該店之經理，負責該店業績之推廣，焉有對於客人有不屑之情，
上訴人辯稱被害人音樂開得很大聲很臭屁，並用很不屑的眼光看
著我們致生糾紛云云，顯係藉機強盜之托詞而非實在。（六）上
訴人於警詢時既自承與被害人素不相識，復無債務糾紛，竟夥同
李翰、陳錦帛等人施強脅手段，使被害人陷於無法抗拒之際，嚇
令被害人交出身上財物，並支使李翰強取被害人之車鑰匙及現金
，又坐入被害人自用小客車之副駕駛座，擬由李翰搭載其與陳錦
帛逃離現場，按共同正犯間，非僅就其自己實施之行為負其責任
，並在犯意聯絡之範圍內，對於他共同正犯所實施之行為，負共
犯之責，陳錦帛雖未出手搜刮被害人財物之行為，然其於上訴人
與李翰分別以該把玩具手槍及西瓜刀抵住被害人並強行搜刮其身
上財物之際，非僅站在被害人之面前，且於彼等逃離現場之際出
手毆打被害人等情以觀，則陳錦帛亦在場擔任強盜行為之把風工
作，至為明確。顯見上訴人與共犯李翰、陳錦帛等三人本即意在
劫取他人財物（現金及該部自小客車），其等有不法所有之意圖
，甚為灼然。上訴人猶強辯稱：其無強盜被害人財物，亦未碰觸
被害人之身體，純係李翰一人所為云云，顯係事後卸責之詞，要
非可採。（七）被害人上開自小客車為現代廠牌ＸＧ車款，該車
之手煞車係以腳踩方式釋放，而李翰駕駛該車時之車速緩慢，且
該車之手煞車部分於李翰駕駛後即因此受損等情，此據被害人於
偵查及第一審中證述在卷，足徵李翰係因不諳該車之操作，是以
未能及時將車駛離現場，否則被害人又何能於李翰駕駛該車中，
將李翰自車內拉出車外，再者，特易購停車場縱有安全管制，客
觀上亦未必能杜絕不法之徒，況上訴人及李翰、陳錦帛三人本意
即非在購物，又無駕駛汽車亦能避開特易購保全人員而至地下室
二樓之停車場，故所辯執此而推論上訴人並無不法所有之意圖，
自屬無據等語甚詳，核無所指違背法令之情形存在。本院又查：
（一）上訴人與李翰、陳錦帛等人於強盜得逞後，發現吳權超、
吳古仁、游隆振前來處理時，即棄車往地下一樓之賣場逃跑，惟
賣場客人眾多，保全人員為免驚動客人，且發現上訴人攜帶槍械
，乃自後跟隨追蹤，迨警方前來時，始指引員警在電扶梯往一樓
大門處將上訴人逮捕，李翰、陳錦帛二人則均趁隙逃逸等情，已
據鄧文豐、吳權超分別於第一審中證述綦詳（見第一審卷第七四
、七九、一三一頁），上訴人且供承伊於脫逃之際並將該把玩具
手槍及西瓜刀分別交付予李翰、陳錦帛等人（見原審上訴卷第一
五０、一五一頁），而李翰、陳錦帛既未當場為警一併逮獲，則
員警雖未當場查獲有關贓證物品，亦難因此即謂上訴人並未強盜
。（二）按共同實施犯罪行為之人，在合同意思範圍以內，各自
分擔犯罪行為之一部，相互利用他人之行為，以達其犯罪之目的
者，即應對於全部所發生之結果，共同負責。原判決已說明陳錦
帛雖未出手搜刮被害人之財物，然其於上訴人與李翰分別以該把
玩具手槍及西瓜刀抵住被害人並強行搜刮其身上財物之際，非僅
站在黃志安之面前，且於彼等逃離現場之際出手毆打被害人，則
陳錦帛亦在場擔任強盜行為之把風工作，至為明確，故而原審認
定上訴人等三人均為共同正犯，核無不合。（三）被害人與上訴
人素不相識，復無債務糾紛，上訴人竟夥同李翰、陳錦帛等人施
強脅手段，使被害人無法抗拒，上訴人並支使李翰強取被害人之
車鑰匙及現金，又坐入被害人自用小客車之副駕駛座，擬由李翰
搭載其與陳錦帛逃離現場，顯見上訴人與李翰、陳錦帛等三人本
即意在劫取他人財物，其等自有不法所有之意圖，上訴人所辯李
翰以刀抵住被害人頸部，進而搜取鑰匙及金錢，此實基於其個人
意思所為，事出突然而非上訴人所得預見云云，自難憑信。（四
）證人之陳述部分前後不符，其相互間有所歧異時，究竟何者為
可採，法院仍得本其自由心證予以斟酌，非謂一有不符或矛盾，
即應認其全部均為不可採信。從而供述之一部認為真實者，予以
採取，自非證據法則所不許。是證人間供述之證言縱有差異，事
實審法院依憑其等之供述，斟酌其他證據，本於經驗法則與論理
法則，取其認為真實之一部，作為論罪之證據，自屬合法，難謂
所認事實與供述證據之部分不符，即指判決有證據上理由矛盾之
違法。查上訴人確有喝令被害人交出身上之財物，並以閩南語恫
嚇稱：「如不交出身上財物，『恁爸』就呼你死！」等語（見第
一審卷第二０二頁），是縱陳錦帛因迴護上訴人而供稱並未聽到
上訴人說：「錢拿出來，不然給你死」或任何喝令動手強盜之言
詞，但原判決已就相關事證詳加調查論列，復綜合相關證人之證
言及卷附現場照片、贓物認領保管單等資料，參互斟酌判斷，資
為上訴人不利之認定，並已說明其取捨判斷而得心證之理由，經
核尚無違背法令。（五）又審判期日調查之證據，係指與待證事
實有重要關係，在客觀上顯有調查必要性之證據而言，故其範圍
並非漫無限制，必其證據與判斷待證事實之有無，具有關連性，
得據以推翻原判決所確認之事實，而為不同之認定，若僅係枝節
性問題，或所證明之事項已臻明瞭，當事人聲請調查之證據，僅
在延滯訴訟，自均欠缺其調查之必要性，原審未依聲請為無益之
調查，自無違法可言。上訴人主張案發時曾勸導李翰不要開走被
害人車輛云云，惟據被害人指稱：從頭到尾都是上訴人在主使，
上訴人並叫李翰把車開過來，並沒有叫他不要開走車輛等語（見
第一審卷第二００至二０二頁），是此部分第一審既已調查詳實
，原審未再為無益之調查，亦無違法可言。另被害人汽車修護紀
錄之有無，僅係枝節性問題，本件事證既已明確，縱未調查，亦
無違背法令可言。況原審於最後審判期日調查證據完畢開始辯論
前，審判長問上訴人及其選任辯護人最後尚有何證據請求調查，
上訴人及其選任辯護人均未聲請原審就汽車修護紀錄之有無為如
何之調查（見原審更(一)卷第一０二頁），而本院為法律審，上訴
人在本院又為此爭執，自非依據卷內資料執為指摘之合法上訴第
三審理由。而上訴人其餘上訴意旨所指各節，或為單純事實之爭
執；或不影響全部犯罪事實之認定而可認於原判決之主旨有影響
；或原審已加審酌、論斷，屬原審得本於職權裁量之事項，已於
判決內詳述其認事採證及證據取捨、判斷之理由，為其職權之適
法行使，並無違背證據法則之情形；或事證已臻明確並無再為調
查必要之裁量事項，亦無上訴意旨所指違背法令之情形；上訴人
上訴意旨徒憑己意任意指摘原判決違背法令，核與法律規定得為
第三審上訴理由之違法情形，均不相適合，應認其上訴違背法律
上之程式，予以駁回。
據上論結，應依刑事訴訟法第三百九十五條前段，判決如主文。
中    華    民    國  九十五  年    七    月  二十七  日
                      最高法院刑事第五庭
                          審判長法官  莊  登  照
                                法官  洪  明  輝
                                法官  黃  一  鑫
                                法官  林  秀  夫
                                法官  徐  昌  錦
      本件正本證明與原本無異
                                      書  記  官
中    華    民    國  九十五  年    八    月    三    日
                                                      Ｅ


司法院資訊處製作；財團法人民間司法改革基金會備份。
